【裁判字號】    90,上,125
【裁判日期】    900731
【裁判案由】    確認租賃關係不存在
【裁判全文】
臺灣高等法院臺中分院民事判決      九十年度上字第一二五號
      上  訴  人  乙○○
      上  訴  人  丙○○
      被 上訴 人  台灣土地銀行
      法定代理人  甲○○
      訴訟代理人  丁○○
右當事人間確認租賃關係不存在事件，上訴人對於中華民國八十九年十二月十九日臺
灣苗栗地方法院八十九年度訴字第三十九號第一審判決提起上訴，本院判決如左：
      主      文
上訴駁回。
第二審訴訟費用由上訴人負擔。
      事      實
甲、上訴人方面：
一、聲明：求為判決：
    (一)原判決廢棄。
    (二)右廢棄部分，被上訴人在第一審之訴駁回。
    (三)第一、二審訴訟費用由被上訴人負擔。
二、陳述：除與原判決記載相同者，茲引用之外，補稱：
    (一)按「舉證責任之分配，不惟理論上有要證事實分類說、法規分類說及法律要件
      分類說等不同之學說併存，莫衷一是，且實務上亦非單獨採取法律要件分類說
      而排斥其他學說之參互適用」（七八台再六三判決）。確認法律關係不存在之
      訴，如被告主張其法律關係存在時，應由被告負舉證責任，固為最高法院四十
      二年度台上字第一七○號判例所示，惟此係指原告與被告為該法律關係之相對
      人而言。苟第三人指法律關係相對人間係通謀虛偽意思表示而確認法律關係不
      存在，則應由第三人就表意人與相對人通謀虛偽意思表示負舉證責任，此為最
      高法院歷年之共識。本件被上訴人為第三人，主張共同被告即上訴人之租賃關
      係出於通謀虛偽意思表示，即為上訴人等所否認，自應由被上訴人負舉證責任
      ，原審判決未細究判例原意，顯有適用法則不當之違誤。
    (二)稱租賃者，謂當事人約定，一方以物租與他方使用、收益，他方支付租金之契
      約，民法第四百廿一條第一項定有明文。是當事人所支付者是否為租金應以其
      支付是否為使用租賃物之對價而定，苟當事人合意以等給付作為使用租賃物之
      對價，即應成立租賃關係，不以其給付數額確定，且與承租物之使用收益相當
      為必要（最高法院八十六年度台上字第一三六號判決）。是原審判決以上訴人
      所提租賃契約書為被上訴人否認，復未舉證租金給付與土地利用之事實，而認
      為被告等之租賃契約為通謀虛偽意思表示，即與上揭最高法院判例（決）見解
      相悖，自屬有判決適用法則不當之違誤。
    (三)按各當事人就求主張有利於己之事實，均應負舉證責任，故一方已有適當之證
      明者，相對人欲否認其主張，即不得不更舉反證（最高法院十九年度上字第二
      三四五號判例）。上訴人於八十九年六月廿日當庭呈陳雙方租賃契約書原本，
      法官詢問被上訴人對契約書原本有何意見？被上訴人稱「沒有意見，形式上不
      爭執」（原審卷第九十頁），被上訴人即稱不爭執，原審竟謂其否認，而令上
      訴人負舉證之責，顯與卷內所附資料不合，顯有違誤。
    (四)本件土地登記所有權人為邱紹俊，出租人為乙○○，依最高法院判例，不影響
      上訴人間之租賃契約效力，是邱紹俊於八十九年十二月五日庭期供稱抵押貸款
      時沒有租賃關係存在，係指土地登記所有權人邱紹俊未有與他人訂定租賃契約
      ，上訴人乙○○對此供述自屬無意見，惟法院並未就乙○○有無出租與丙○○
      要求邱紹俊供証，原審法院竟執邱紹俊未與人訂租賃契約之供述作為上訴人乙
      ○○與丙○○無租賃關係之證明，不無牛頭對馬嘴之誤。
    (五)關於給付租金之證明：
      被上訴人就前述契約書形式即不爭執，對其內容又無意見，則該契約書內所載
      租金收受記載自有證據之效力。又依其租金收受紀錄，除押租金參拾萬元外，
      租金每年拾捌萬元，已收至八十七年份，此與丙○○於八十九年九月十五日供
      述「租金已付至八十七年，八十八年之後我怕土地被拍賣，開始沒有付租金」
      供述相符。且丙○○另稱「租金支付方式都是用現金」．並庭呈存摺影本，而
      被上訴人當庭均未爭執丙○○之供述與提呈之物證，依民事訴訟法第二百八十
      條即有視同自認之效力，上訴人即毋庸負舉證責任，原審判決竟謂上訴人復未
      能舉證證明，而為敗訴判決，自屬與證據法則相悖，而為違背法令之判決。
    (六)按上訴人雙方土地租賃契約並未載租貸目的為種植竹木，是系爭土地是否有新
      栽植物，是否有刻意栽植經濟作物，均與契約之真實性無關，是原審判決以系
      爭土地林象雜亂，非刻意墾植栽種之經濟作物，而認定上訴人雙方通謀虛偽意
      思表示訂立租約，自有判決理由不備之違誤。按契約之目的，只要不違反法令
      或公序良俗即為有效。上訴人租賃契約之目的，原係為申請開採陸砂，此有乙
      ○○於八十九年九月廿九日勘驗筆錄供稱：「：：承租系爭土地原意要開採砂
      石」，按系爭土地廣達十五甲，在政府逐步禁採河砂、開放陸砂之政策下，則
      開採陸砂之利益顯甚於栽種任何之經濟作物，是原審判決認為丙○○支付巨額
      租金，卻未為土地加以利用，與常情有違，自係未瞭解上訴人承租土地之真正
      目的所為之錯誤判決。
乙、被上訴人方面：
一、聲明：求為判決如主文。
二、陳述：除與原判決記載相同者，茲引用之外，補稱：
    (一)証人邱紹俊証稱設定抵押時是沒有租賃關係，而証人邱紹俊與上訴人乙○○是
      親兄弟，且本件訴外人理研公司（負責人為乙○○）向被上訴人借款時，係由
      上訴人乙○○向証人即系爭土地所有人邱紹俊請託，故兄弟二人對系爭土地之
      使用情形應知甚詳，故証人邱紹俊乃對銀行立切結書表示向被上訴人辦理抵押
      貸款時係「自耕土地並未與他人訂立三七五租約條例及其他租賃關係」（詳原
      審卷第十八頁切結書），上訴人於其準備書（一）狀第四點斷章取義以邱紹俊
      並非供稱「土地信託人乙○○未與丙○○系爭土地訂有租賃契約」與事實大相
      逕庭。由上可知上訴人不惟無法舉証証明其租賃關係存在，而由現場勘驗與証
      人邱紹俊之証詞及切結書，被上訴人適可以証明的確上訴人間並無租賃關係。
    (二)本件被上訴人於原審主張確認上訴人租賃關係不存在，乃係因被上訴人對系爭
      土地抵押權及對訴外人理研公司之債權，受到不實租約影響而有受侵害之危險
      ，上訴人所提不實租約經原審調查係屬「通謀虛偽意思表示」，依民法第八十
      七條第一項之規定亦屬無效，故判決被上訴人勝訴。上訴人於  鈞院則倒果為
      因，認原審係以被上訴人主張租約係通謀虛偽意思表示訂立租賃契約而應由被
      上訴人對租賃關係存在負舉証責任。惟按最高法院四十二年度台上字第一七○
      號判例對原告提起消極確認之訴既要求如被告主張其法律關係存在時，應由被
      告負舉証責任，於被告未舉証其法律關係存在時依舉証責任分配之原則，被告
      即應受敗訴判決。且本件被上訴人之起訴之主張乃為債權及抵押權受損而上訴
      人有侵害其債權及抵押權之偽造假租約或通謀意思表示之行為，上訴人主張租
      約存在，按前開舉証責任分配原則，即應先負舉証之責任並無疑義。
    (三)被上訴人於原審對上訴人所提租賃契約答「沒有意見，形式上不爭執」，乃係
      對租賃契約的形式上不爭執。至其文書之內容與待証事實是否有關且屬可信者
      始有實質上之証據力（二十二年度上字第二五三六號判例參照），被上訴人從
      頭至尾均否認該租賃契約文書內容有實質上証據力，而上訴人於其上訴理由謂
      「原告即稱不爭執，原審竟謂其否認，而令被告負舉証責任，顯與卷內所附資
      料不合而有違誤」，顯然誤會「私文書形式上不爭執」之意義。
    (四)上訴人所庭呈之存摺影本根本無法証明的確有相同金額之押租金及每月十八萬
      元租金之記錄，上訴人所提存摺影本，原審「命被告乙○○將存摺支付租金部
      份勾出並証明支付無誤」，上訴人即原審被告並無法勾出並証明存摺可以証明
      有交付租金之事實。
    (五)上訴人丙○○於原審八十六年度執字第二三二八號強制執行事件筆錄上自稱於
      八十三年間即在上地上種植梧桐樹以為承租系爭土地之目的，經被上訴人請求
      原審履勘現場後發現並無梧桐樹及相當經濟價值之物，乃又於原審八十九年九
      月二十九日勘驗筆錄供稱「承租系爭土地原意要開採砂石」，其供述前後不一
      已屬矛盾，且若真為採取砂石應向主管機關申請開採砂石執照方可為之，被告
      空言開採砂石然又無法提出証明，顯然於前一藉口（即種植梧桐樹材物）被拆
      穿後編織另一藉口。
      理      由
一、按確認法律關係之訴，非原告有即受確認判決之法律上利益者，不得提起之，民
    事訴訟法第二百四十七條第一項前段定有明文。上開條文所謂即受確認判決之法
    律上利益，係指因法律關係之存否不明確，致原告在私法上之地位有受侵害之危
    險，而此項危險得以對於被告之確認判決除去之者而言，故確認法律關係成立或
    不成立之訴，苟具備前開要件，即得謂無即受確認判決之法律上利益，縱其所求
    確認者為他人間之法律關係，亦非不得提起（最高法院四十二年度台上字第一○
    三一號判例參照）。本件被上訴人主張訴外人理研公司於八十三年七月十二日，
    向伊借款一干五百萬元，八十四年到期後，復向伊續借一千五百萬元，並以訴外
    人邱紹俊所有之系爭土地為伊設定第一順拉抵押權。詎訴外人理研公司屆期無法
    清償借款，經被上訴人於八十六年七月五日向原審法院聲請准予拍賣抵押物後，
    於同年十月二十一日向原審法院聲請就系爭土地為強制執行，並據原審法院以八
    十六年度執字第二三二八號受埋並定期拍賣中，嗣因上訴人丙○○於八十七年十
    一月十九日，以就系爭土地有租賃權為由聲明異議，致使原審法院於拍賣公告上
    註明系爭土地為上訴人丙○○占有使用，拍定後不點交，致經多次拍賣而無人應
    買之事實，為兩造所不爭執，並經原審依職權調閱該院八十六年度執字第二三二
    八號民事執行卷宗查明無訛，堪信為真實。從而，本件被上訴主張上訴人等間就
    系爭土地之租賃關係不存在，而上訴人等則主張存在，已影響於被上訴人抵押權
    之實行，進而影響被上訴人對於訴外人理研公司債權獲償之可能性，故應認為被
    上訴人請求確認上訴人二人間就系爭土地之租賃關係不存在，有即受確認判決之
    法律上利益。
二、次按確認法律關係不存在之訴，如被告主張其法律關係存在時，應由被告負舉證
    責任（最高法院四十二年度臺上字第一七○號判例參照）。本件被上訴人主張上
    訴人間就系爭土地之租賃關係不存在，而上訴人等則主張租賃關係存在，揆諸前
    揭判例意旨，自應由上訴人等就渠等間租賃關係存在之事實負舉證責任。上訴人
    抗辯被上訴人應就上訴人間通謀虛偽意思表示負舉証責任，即租賃契約不存在之
    事實負舉証責任云云。惟按被上訴人起訴主張者，乃其與債務人設定抵押權登記
    時均無租賃關係之存在，而上訴人竟主張有租賃關係，足以使其債權及抵押權受
    損，而上訴人有侵害其債權及抵押權之偽造假租約或通謀意思表示之行為，則上
    訴人主張租約存在，按之前開舉証責任分配原則，即應先負舉証責任，上訴人等
    此項抗辯不足採取。
三、經查：上訴人等主張租賃關係存在，固據提出土地租賃契約書影本一件為証，被
    上訴人對租賃契約書形式上之真正，固不爭執，惟對其內容之真正加以否認（見
    原審卷第九十一頁、第五十二頁），上訴人二人就渠等間租約內容真正，確有給
    付租金之事實，雖提出存摺影本為証，然存摺影本記載提款之內容，究竟作何用
    途，無從由提款記載直接得知，自不能証明係用以支付租金，且被上訴人對存摺
    影本並非未爭執，而係法官未詢問被上訴人對存摺影本有無意見（見原審卷第一
    ○四頁），上訴人等抗辯被上訴人對存摺影本未爭執視同自認，並無足取。又系
    爭土地林象雜亂，雜木叢生，間雜少許竹木，油桐樹，似非刻意墾植栽種之經濟
    作物，且系爭土地並無道路可供車輛或人員通行等情，已據原審履勘現場，製有
    勘驗筆錄及照片附卷可稽，另証人朱柏錫証稱系爭土地於設定抵押權時，並無任
    何利用，墾植及可供通行之道路等語，且証人邱紹俊亦於原審証稱系爭土地作物
    乃其父親所種植等語，顯見上訴人丙○○所稱其於八十三年承租系爭土地後，即
    於系爭土地種植桂竹、梧桐樹等情，顯有可疑之處。參以上訴人間之租賃契約期
    間自八十三年三月一日起至九十五年二月二十八日止，押租保證金為三十萬元，
    租金為每年十八萬元，有土地租賃契約書在卷可按，而上訴人丙○○自八十三年
    三月一日起承租系爭土地迄今，每年支付十八萬元之租金，竟未就系爭土地加以
    利用，亦顯與常情有違。雖然上訴人丙○○又稱承租系爭土地原意是要開採陸砂
    。然查，上訴人丙○○於原審八十六年度執字第二三二八號強制執行事件筆錄上
    自稱於八十三年間即在土地上種植梧桐樹以為承租系爭土地之目的（見原審卷第
    一三七頁），經被上訴人請求原審履勘現場後，發現並無梧桐樹及相當經濟價值
    之物，乃又於勘驗筆錄供稱：「承租系爭土地原意要開採砂石」，其供述前後不
    一，且若真為採取砂石，應向主管機關申請開採砂石執照，並經環境影響評估方
    可為之，上訴人丙○○空言開採砂石，又無法提出證明，顯係種植梧桐樹之藉口
    無法自圓其說而另編織之理由而已。另查：邱紹俊於八十四年九月十二日出具切
    結書保證就系爭土地並無任何租賃關係存在，有切結書一紙附卷可憑，且邱紹俊
    亦於原審亦到庭證稱系爭土地於辦理抵押權設定時，並無任何租賃關係等語，顯
    見上訴人等所稱渠等於八十三年三月一日即就系爭土地成立租賃關係等情，亦有
    不實。綜此堪認，前述土地租賃契約應係上訴人乙○○為抗拒強制執行，嗣後與
    上訴人丙○○通謀而為虛偽成立者，依民法第八十七條第一項前段之規定，該租
    賃契約應屬無效，是則，上訴人間就系爭土地自不存在租賃關係。從而被上訴人
    請求確認上訴人間就系爭土地之租賃關係不存在，為有理由，應予准許。原審為
    上訴人敗訴之判決，核無不合，上訴意旨指摘原判決不當，求為慶棄改判，為無
    理由，應予駁回。
四、據上論結，本件上訴為無理由，依民事訴訟法第四百四十九條第一項、第七十八
    條，第八十五條第一項前段，判決如主文。
中      華      民      國    九十      年      七      月    三十一    日
~B1民事第三庭審判長法  官  陳照德
~B2                法  官  陳成泉
~B3                法  官  曾謀貴
右為正本係照原本作成。
如對本判決上訴，須於收受判決送達後二十日內向本院提出上訴書狀，其未表明上訴
理由者，應於提出上訴後二十日內向本院提出上訴理由書（須按他造人數附具繕本）
，並繳納送達用雙掛號郵票拾份（每份參拾肆元）。
上訴時應提出委任律師或具有律師資格之人之委任狀；委任有律師資格者，另應附具
律師及格證書及釋明委任人與受任人有民事訴訟法第四百六十六條之一第一項但書或
第二項（詳附註）所定關係之釋明文書影本。
~B                書記官  林振甫
中      華      民      國    九十      年      八      月      一      日
附註：
民事訴訟法第四百六十六條之一（第一項、第二項）
對於第二審判決上訴，上訴人應委任律師為訴訟代理人。但上訴人或其法定代理人具
有律師資格者，不在此限。
上訴人之配偶、三親等內之血親、二親等內之姻親，或上訴人為法人、中央或地方機
關時，其所屬專任人員具有律師資格並經法院認為適當者，亦得為第三審訴訟代理人
。
                                                                        Ｂ


司法院資訊處製作；財團法人民間司法改革基金會備份。
